---
title: 'Estudo de Caso 02: Avaliação e comparação do retorno médio de ações'
author: "Joao Paulo Lara Pinto, Thales Henrique de Oliveira Gonçalves, Henrique Alves Barbosa, Matheus Cascalho dos Santos"
date: "19 de Novembro de 2024"
output:
  html_document:
    df_print: paged
  pdf_document:
    fig_caption: true
editor_options:
  markdown:
    wrap: 72
bibliography: references.bib
csl: ieee.csl
---

```{r setup,results='hide',warning=FALSE,echo=FALSE}
# A few initial definitions just to make sure all required packages are installed. Change as needed.
# NOTE: It may echo some weird messages to the PDF on the first compile (package installation messages). Run twice and the problem will (hopefully) go away.
if (!require(ggplot2, quietly = TRUE)){
      install.packages("ggplot2")
      }
if (!require(devtools, quietly = TRUE)){
      install.packages("devtools")
      }
 if (!require(broom, quietly = TRUE)){
       devtools::install_github("dgrtwo/broom")
      }
if (!require(GGally, quietly = TRUE)){
      install.packages("GGally")
}
if (!require(ggplot2, quietly = TRUE)){
      install.packages("ggplot2")
}
if (!require(reshape2, quietly = TRUE)){
      install.packages("reshape2")
}

```

## Descrição do Problema
A escolha de um conjunto ideal de ações para serem investidas é um problema comum
no ramo de ciências atuariais, sendo que modelos capazes de prever um portfolio ótimo de
investimento são continuamente estudados e aprimorados [@xidonas2020robust].

Apesar de o ideal frente ao mercado acionário ser balancear a diversificação com 
a escolha de um portfólio capaz de ser adiministrado de maneira tácita [@levivsauskait2010investment], é possível
surgirem situações em que a escolha de uma única ação frente a um conjunto seja tomada como um
problema de decisão. Exemplos como esse podem ocorrer em fundos multimercados que necessitem
de escolher uma única empresa para cada segmento de mercado de forma a manter as 
regras estabelecidas pelo fundo em questão.

Neste estudo de caso, avaliamos 5 ações de forma a identificar qual dentre elas pode ser considerada a melhor. Avaliamos questões pertinentes ao problema, tais como pressupostos assumidos, melhorias possiveis e futuros estudos.

# Análise Exploratória e Tratamento dos Dados

Inicialmente, é necessário realizar uma transformação da base de dados fornecida
para este estudo de caso. Como possuimos uma base de dados com o fechamento das ações em cada período, precisamos transformar estes dados de forma a conseguir analisar o ganho diário da ação. Para isto, os seguintes pressupostos foram assumidos:

* Considere que o preço de abertura de um dado mês é idêntico ao preço de fechamento da mesma ação no mês anterior.
* Considere que as ações podem ser adquiridas de forma fracionária, se necessário, i.e., o montante financeiro será investido por completo em uma única ação.

A partir destes pressupostos, transformamos nossa base de dados através da seguinte fórmula:

$$Var_i = \frac{Preço_i - Preço_{i-1}}{Preço_{i-1}}$$

Podemos realizar isto utilizando o seguinte código:

```{r loaddata}
file_path <- file.path(getwd(), "DadosAcoesGrupoG.csv")
dados <- read.csv(file_path, header = FALSE)

# Renomear as colunas
colnames(dados) <- c("Ação 1", "Ação 2", "Ação 3", "Ação 4", "Ação 5")

# Criar um novo data.frame para rentabilidades
rentabilidade <- data.frame(matrix(NA, nrow = nrow(dados), ncol = ncol(dados)))
colnames(rentabilidade) <- paste0("Rentabilidade ", colnames(dados))

# Calcular a rentabilidade para cada coluna
for (i in 1:ncol(dados)) {
  # Cálculo da rentabilidade: (valor atual - valor anterior) / valor anterior
  rentabilidade[1:(nrow(dados) - 1), i] <- (dados[1:(nrow(dados) - 1), i] - dados[2:nrow(dados), i]) / dados[2:nrow(dados), i]
}
```

É útil realizar uma análise exploratória nas distribuições de rendimento,
de forma a compreendermos qual a melhor forma de se realizar os experimentos
e quais hipósteses podemos buscar:

```{r loaddata2}
library(ggplot2)
library(reshape2)

# Transformar o data frame em formato longo para usar com ggplot
# rentabilidade
rentabilidade <- na.omit(rentabilidade)
rentabilidade_classificada <- melt(rentabilidade*100, variable.name = "Ação", value.name = "Valor")

rentabilidade_classificada$Ação <- as.factor(rentabilidade_classificada$Ação)

# Plotar histogramas para cada coluna
ggplot(rentabilidade_classificada, aes(x = Valor)) +
  geom_histogram(binwidth = 1, fill = "lightblue", color = "black") +
  facet_wrap(~Ação, scales = "free") +
  labs(title = "Histogramas das Ações", x = "Valores", y = "Frequência") +
  theme_minimal()
```

Por meio destes histogramas podemos intuitivamente supor que existe de fato
uma diferença do rendimento de cada uma das ações listadas, no entanto experimentos
estatísticos devem ser realizados para poder afirmar tal hipótese.

# Análise de Variância (ANOVA)

A forma convencional de começar uma comparação entre diferentes fatores (neste caso ações) é por meio do teste ANOVA. Este teste é construído de forma a possuir um alto poder estatístico, tirando conclusões acerca da média de um conjunto de grupos ser igual como hipótese nula. Formalmente, podemos definir o experimento da seguinte forma:

$$\begin{cases} H_0: Z_i = 0 &\\H_1: \mu_{imcf}<\mu_{imcm}\end{cases}$$

## Número da Amostra

Apesar de não ser possível conseguir novos dados para a execução dos
testes, é relevante confirmar se a quantidade de dados aqui presentes consegue
gerar o poder do teste esperado para nosso experimentos. Vale notar que a relevância do fator $\delta$ foi tomado como o desvio padrão dos valores, sendo o fator de relevância mais natural considerando o problema em questão.

Valores de $\alpha$ e $\beta$ utilizados são valores padrões na literatura, sendo valores de significância estatística consideráveis. O parâmetro $a$ refere-se ao número de grupos em questão, ou seja, 5 conjuntos de ações.

O cálculo de $\tau$ manteve-se tal qual o exemplo fornecido durante a aula, supondo que apenas dois grupos possuem desvios referentes à média.

```{r loaddata3}
a       <- 5
alpha   <- 0.05
sigma   <- sd(rentabilidade_classificada$Valor)
delta   <- sd(rentabilidade_classificada$Valor)
beta    <- 0.2

# Case 1: two levels symmetrically biased about the grand mean
tau <- c(-delta / 2, 
         delta / 2, 
         rep(0, a - 2)) # define tau vector
vartau <- var(tau)  # variance between groups
power.anova.test(groups      = 5, 
                 between.var = vartau, 
                 within.var  = sigma ^ 2, 
                 sig.level   = alpha, 
                 power       = 1 - beta)$n

```

O valor de n presente no teste é inferior ao número de dados que possuímos para cada
grupo, com isso podemos assegurar que o resultado do Anova será fidedigno.

## Teste ANOVA

Podemos realizar o teste utilizando pacotes próprios do R da seguinte forma:

```{r loaddata4}
my.model <- aov(Valor ~ Ação, 
                data = rentabilidade_classificada)
summary.aov(my.model)
```

O P valor resultante é extremamente baixo e abaixo do $\alpha$ definido, ou seja, podemos rejeitar a hipótese nula e concluir que de fato existem ações melhores que outras.

## Premissas do Teste

Dotados dos resíduos do teste, podemos conferir as premissas específicas do próprio teste. Inicialmente, confiramos se os resíduos seguem de fato uma normal padrão

```{r loaddata5}
# Check normality
shapiro.test(my.model$residuals)

```

```{r loaddata6}
qqnorm(my.model$residuals)
qqline(my.model$residuals)
```

Podemos concluir que os resíduos de fato seguem suficientemente bem uma distribuição normal padrão. Por fim, precisamos de checar a igualdade de variâncias entre cada um dos fatores, ou seja, sua homoscedasticidade.

```{r loaddata7}
# Check homoscedasticity
fligner.test(rentabilidade_classificada$Valor ~ rentabilidade_classificada$Ação, 
             data = rentabilidade_classificada)
```
Novamente podemos confirmar a premissa do teste, sendo que o ANOVA se apresenta realmente como um teste confiável para este problema.

# Comparações Múltiplas Entre Níveis

Após a realização do teste ANOVA e a rejeição de $H_0$, conclui-se que pelo menos um dos níveis é significativamente diferente dos demais. Isso indica que uma ou mais ações apresentam resultados superiores às outras. Para identificar quais ações oferecem os melhores retornos, aplica-se o teste de Diferença Significativa Honesta (Honest Significant Difference, HSD) de Tukey, que realiza comparações entre todos os pares de níveis. Esse teste é escolhido em vez de um teste de um contra todos, pois, neste caso, não há um padrão específico a ser usado como referência. Por fim, os intervalos de confiança das diferenças entre os níveis são exibidos para facilitar a interpretação dos resultados.

```{r Multiple comparisons}

# Situation 1: all vs. all
library(multcomp)
# rentabilidade_classificada.Ação <- rentabilidade_classificada$Ação

m <- mcp(Ação="Tukey")
mc1    <- glht(my.model, linfct=m)
mc1_CI <- confint(mc1, level = 0.95)
plot(mc1_CI, 
     xlab       = "Rentabilidade da ação",
     sub        = "- Dados da ação -",
     cex.axis   = 1.2,
     cex        = 2)
```

É perceptível que os intervalos mais positivos são resultados das diferenças entre a ação 5 e as demais, indicando que ela se sobressai em relação às outras. No entanto, ao compará-la com a ação 1, parte do intervalo de confiança inclui valores negativos, impossibilitando concluir, com 95% de confiança, que a ação 5 é mais vantajosa que a ação 1. Observando o boxplot abaixo, percebe-se que a ação 5 apresenta o maior valor mínimo entre as duas. Com base nesse critério, a ação 5 foi escolhida como a mais benéfica.

```{r boxplot}
boxplot(rentabilidade,
        main = "Rentabilidade de cada Ação",
        xlab = "Ação",
        ylab = "Rentabilidade",
        col = rainbow(5))
```

Para verificar se o número de amostras utilizado é adequado para realizar o teste de comparação, foi conduzido um teste t considerando um nível de significância ($\alpha$) de 0,05, um poder estatístico de 0,8 e uma diferença mínima detectável ($\delta$) correspondente a um desvio padrão dos dados das ações, o que pode ser tomado frente à homoscedasticidade dos grupos.

```{r power t test}
sd<-sd(rentabilidade_classificada$Valor)

power.t.test(power = 0.8,
             delta = sd,
             sd = sd,
             sig.level = 0.05,
             type = "two.sample",
             alternative = "two.sided")
```

O resultado indica que o número mínimo de amostras necessário para os parâmetros especificados é 17. Como foram utilizadas 35 amostras, o requisito é plenamente atendido, garantindo a validade dos testes realizados.


# Discussões e Conclusões
Placeholder

# Bibliografia

